臺灣花蓮地方法院民事判決
110年度醫字第1號
原      告  莊婷喻  
訴訟代理人  謝維仁律師(法扶律師)
被      告  羅亦琛  
            台灣基督教門諾會醫療財團法人門諾醫院

法定代理人  吳鏘亮  
訴訟代理人  籃健銘律師
複  代理人  劉佳盈律師
上列當事人間請求侵權行為損害賠償事件，本院於民國111年1月
12日言詞辯論終結，判決如下：
    主      文
原告之訴及假執行聲請均駁回。
訴訟費用由原告負擔。
    事實及理由
一、原告主張：
  ㈠被告羅亦琛為被告臺灣基督教門諾會醫療財團法人門諾醫院
    （下稱門諾醫院）骨科主治醫師，為從事醫療業務之人，於
    民國108年1月1日起至同年月15日為原告從事醫療業務行為
    時，未盡注意義務適切掌握原告病況（主訴病因為右腳腳底
    水泡破皮），期間僅以施打針劑、藥物治療，於108年1月7
    日始進行清創手術，術後無任何其他積極醫療作為，僅施打
    點滴、服用藥物及施打退燒針，羅亦琛對於原告右腳紅腫、
    疼痛狀況日趨惡化乙事，視若無睹，未因應病情及早使用強
    效抗生素。原告因病情未獲改善，遂於108年1月15日主動要
    求轉至花蓮慈濟醫院治療，惟因病情嚴重，於108年1月23日
    進行右腳截截肢手術，同年2月3日出院，同年5月2日開始使
    用膝下義肢輔助步行，而受有下列損害：
　　⒈醫療費：原告因此住院治療，共支出醫療費用新臺幣（下
      同）約10,000元。
　　⒉無法工作之損害：原告於108年5月2日開始使用膝下義肢輔
      助步行，使用義肢前3個月為無法工作之休養期間，以108
      年之基本工資23,100元作為計算，受有無法工作之損害為
      69,300元（計算式：23,100元3＝69,300元）。
　　⒊減少勞動能力之損害：原告係50年3月14日出生，其右側膝
      下截肢，勞動能力減少以30%計算，再分別依108年至110
      年之基本工資計算108年5月至115年3月14日原告退休為止
      ，並依霍夫曼計算法扣除中間利息，請求減少勞動能力之
      損害合計為537,998元。
    ⒋精神慰撫金：原告受有前開傷害而請求精神慰撫金1,500,0
      00元。
　　⒌上揭金額合計2,117,298元（計算式：10,000元＋69,300
　　　元＋537,998元＋1,500,000元＝2,117,298元），僅請求賠償
      2,110,000元。
  ㈡羅亦琛受僱於門諾醫院，因執行職務，不法侵害原告之身體
    權，原告自得依民法第184條第1項前段、第188條第1項、第
    193條第1項及第195條或第224條、第227條及第227條之1前
    段之規定，擇一請求被告連帶負損害賠償責任。
　㈢並聲明：⒈被告應連帶給付原告2,110,000元，及自起訴狀繕
    本送達之翌日起至清償日止，按週年利率5%計算之利息。⒉
    原告願供擔保，請准宣告假執行。
二、被告答辯：
　㈠原告於108年1月1日至門諾醫院急診就醫，由值班骨科醫師羅
    亦琛為其主治醫生並收治住院，因考量原告糖尿病史、曾截
    肢及右足底開放性傷口癒合不良等病況，即採取每日投以抗
    生素、注射胰島素控制血糖、清理傷口換藥、密切觀察，並
    進行細菌培養等醫療行為，且因應病情發展更改治療所用之
    抗生素，惟原告間斷性發燒、右足疼痛及傷口癒合情況並未
    減緩，故於108年1月7日進行清創手術，後續因原告之病情
    發展更換更為強效之抗生素治療，是被告之醫療行為均符合
    醫療常規，並無過失。　
　㈡原告為糖尿病患者，於其罹患足部潰癢合併感染後，本有極
    高之機率演變為截肢之結果，且原告於十多年前曾因類似併
    發症而接受左足大腳趾及第二指裁肢手術截肢。又原告本身
    之血糖控制不佳，易導致血管病變及傷口癒合能力低下，是
    原告此次罹患足部潰癢合併感染導致其右下肢截肢之結果，
    經被告前開符合醫療常規之治療仍未獲改善，實與被告之醫
    療處置並無相當因果關係。
  ㈢本件原告曾對羅亦琛提起過失致重傷害罪告訴，經臺灣花蓮
    地方檢察署（下稱花蓮地檢署）檢察官以108年度醫偵字第2
    0號偵查，並委由衛生福利部醫事審議委員會（下稱醫審會)
    鑑定後，依醫審會「第1次鑑定意見」(即醫審會第0000000
    號鑑定書，詳如三、㈡所述)，認羅亦琛對原告所為之醫療行
    為均符合醫療常規，且原告右下肢截肢結果與被告之醫療行
    為並無因果關係，而予以羅亦琛不起訴處分；嗣原告不服聲
    請再議，經臺灣高等檢察署花蓮檢察分署（下稱花蓮高分檢
    ）發回續查，經花蓮地檢署檢察官以109年度醫偵續字第1號
    偵查，並再委託醫審會鑑定，依醫審會「第2次鑑定意見」(
    即醫審會第0000000號鑑定書，詳如三、㈢所述)，亦為相同
    認定，而予以羅亦琛不起訴處分；嗣原告不服又聲請再議，
    為花蓮高分檢以110年度上聲議字第301號處分書駁回再議等
    情，再再顯示原告之醫療行為未有何醫療疏失及未導致原告
    截肢，是原告請求無理由。　　
　㈣並為答辯聲明：如主文第1項所示。
三、本院之判斷：
　㈠按當事人主張有利於己之事實者，就其事實有舉證之責任，
    民事訴訟法第277條前段有明文規定。又損害賠償之債，以
    有損害之發生及有責任原因之事實，並二者之間，有相當因
    果關係為成立要件。故原告所主張損害賠償之債，如不合於
    此項成立要件者，即難謂有損害賠償請求權存在（最高法院
    48年台上字第481號判決先例參照）。準此，主張侵權行為
    之損害賠償請求權存在者，應先就有責原因之事實存在、有
    損害之發生及二者間有相當因果關係存在等成立要件，負其
    舉證之責任，如未能舉證上開要件成立，即不得謂其請求權
    存在。末按醫療行為係屬可容許之危險行為，醫師如於醫療
    行為過程中恪遵醫療規則，並於行為時已盡其應有之注意義
    務，則對於行為之危險即得免其過失責任（最高法院98年度
    台上字第1868號判決參照）。
　㈡經查，本件原告前以羅亦琛涉有過失致重傷害為由提起刑事
    告訴，經花蓮地檢署檢察官以108年度醫偵字第20號偵查，
    並委託醫審會鑑定下列事項：「羅亦琛自108年1月1日起至
    同年月15日期間，為原告從事醫療業務行為時，是否有先確
    診原告的症狀？羅亦琛對原告僅以施打針劑、藥物治療，於
    108年1月7日始進行清創手術，醫師所為處置、治療、照護
    ，是否符合醫療常規？有無醫療上疏失之處？羅亦琛於108
    年1月7日對原告進行清創手術後，期間僅對原告施打點滴、
    退燒針及服用藥物，原告右腳紅腫、疼痛狀況日趨惡化，致
    原告於108年1月23日進行右腳截肢手術，醫師所為處置、治
    療、照護，是否符合醫療常規？原告右腳截肢結果與羅亦琛
    之醫療行為有無相當因果關係？羅亦琛之處置、治療、照護
    ，有無醫療上疏失之處？」，經醫審會以「第1次鑑定意見
    」回覆以：「㈠108年1月1日病人住院，羅醫師診斷為右足底
    開放性傷口癒合不良、糖尿病，醫囑給予靜脈滴注廣效抗生
    素(每12小時1次)、注射胰島素以控制血糖，並每日監測空
    腹指尖血糖(1天4次)及每日右足底潰瘍傷口換藥治療。1月5
    日病人之血液細菌培養結果為陰性，傷口細菌培養結果呈現
    為三種細菌之混合感染，包括雷特格氏變形桿菌、B型鏈球
    菌及大腸桿菌等三種細菌，針對細菌培養結果更改抗生素為
    levofloxacin 750 mg IV drip qd(每天1次)治療。依病程
    紀錄及護理紀錄記載，因病人間斷性發燒、右足疼痛及傷口
    癒合狀況未見改善，遂於1月7日進行右足底傷口之清創手術
    ，依手術紀錄記載病人右足底傷口深至筋膜，深部並有多量
    膿液累積，1月8日因病人之血液檢查中感染相關指標持續偏
    高，故醫師更改給予強效抗生素tigecycline 50 mg IV dri
    p q12h(每12小時1次)，依護理紀錄，記載病人仍有間斷性
    發燒情形。依病程紀錄，1月14日病人之血液檢查結果感染
    相關指數，及持續有右足紅腫狀及傷口潰瘍化膿，羅醫師建
    議病人轉至醫學中心(花蓮慈濟醫院)繼續治療。綜上，羅醫
    師之治療及照護等處置，符合醫療常規，並無醫療上疏失之
    處。㈡糖尿病的病人罹患足部潰瘍合併感染，本就有極高之
    機率演變為截肢的結果，本案病人亦曾於十多年前因類似併
    發症接受左足大腳趾及第二趾截肢手術。此次於門諾醫院接
    受治療，病況未獲改善，導致其右下肢截肢之結果，應與病
    人糖尿病併發症之嚴重程度、糖尿病血管病變程度及長年糖
    尿病導致免疫力及組織癒合能力低下有關，故羅醫師之治療
    行為，與病人右下肢截肢之結果並無因果關係。綜上，羅醫
    師之治療及照護處置符合醫療常規，並無醫療上疏失之處。
    」等語，承辦檢察官並據此認羅亦琛過失致重傷害犯罪嫌疑
    不足，而予以不起訴處分等情，有該不起訴處分書、「第1
    次鑑定意見」在卷足參（見卷第315-324之6頁）。
　㈢嗣原告對上開不起訴處分聲請再議，經花蓮高分檢發回續查
    後，花蓮地檢署檢察官即以109年度醫偵續字第1號偵查，並
    再委託醫審會鑑定下列情事：「㈠依醫療常規，本案醫師為
    病人處置前，是否應先確認病人之症狀來源？本案情況應如
    何確認？本案醫師是否有遵循此醫療常規？㈡依本案原告之
    情況，醫療常規上應給予病人哪些處置或治療？於病人住院
    期間，又應給予哪些處置或治療？本案醫師是否有遵循此醫
    療常規？前開問題之答覆有無醫學論理依據？」，經醫審會
    以「第2次鑑定意見」回覆以：「㈠1.依常理，醫師在為病人
    處置前，若能確定診斷（確診），應先依確診而為治療處置
    。但依實際醫療狀況，醫師常常無法第一時間得到確診，必
    須依病人症狀(symptoms)或表徵(signs)給予經驗性治療，
    再依病情演變及後續檢查結果，推演而得到確診，並依確診
    給予適切治療。2.本案病人有多年第二型糖尿病，亦曾因糖
    尿病足併發症，接受左足大腳趾及第二趾截肢手術等病史。
    此次因右足底傷口癒合不良、紅腫、疼痛及發燒等症狀至門
    諾醫院急診室就診，予以身體診察有右前足底側面積大小約
    0.5x0.5公分之潰瘍，並有黄色滲液流出、右足第三趾紅腫
    等臨床表徵，相關血液檢查結果為C-反應蛋白(CRP)及白血
    球(WBC)異常升高等檢驗室檢查結果。依美國感染症醫學會 
    ( Infectious Disease Society of America, IDSA)糖尿病
    足感染(diabetic foot infection)治療指引(參考資料)，
    糖尿病足潰瘍合併有膿性分泌物與感染常見之紅腫、熱、壓
    痛及疼痛等五種表徵之任兩種以上，即應視為糖尿病足感染
    治療。綜合上述病史、症狀、表徵及檢驗室檢查結果，急診
    醫師之「糖尿病併發症之糖尿病足合併右足蜂窩性組織炎」
    及後續收治於骨科羅醫師之「1.右足底開放性傷口癒合不良
    ；2.糖尿病」等診斷，符合該治療指引。3.本案醫師依病人
    病史、症狀、表徵及檢驗室檢查結果，推論而得到合理之診
    斷而為處置，符合醫療常規。㈡1.治療糖尿病足感染之醫療
    常規，包括控制血糖、清創、抗生素治療、減少患部壓力。
    在给予抗生素治療之前，須先取得患部深部細菌培養。清創
    方式包括物理清創、化學清創、酵素清創及手術清創。清創
    時機須依傷口大小及深度判斷，必要時須進行反覆清創，以
    清除患部壞死組織，達到感染控制及促進組織癒合的能力。
    2.本案病人到院後，急診醫師立即進行局部傷口換藥、血液
    細菌培養、傷口細菌培養及抽血進行相關之檢驗室檢查，並
    開立靜脈注射1次經驗性廣效抗生素。嗣後，由骨科羅醫師
    於當日收治住院進一步治療。病人住院期間，羅醫師給予靜
    脈滴注廣效抗生素以治療感染、注射胰島素及每日4次監測
    血糖以控制血糖穩定，並每日右足底潰瘍傷口換藥治療，此
    期間每日換藥是為物理清創，適用於小而淺的潰瘍傷口，依
    急診病歷紀錄，病人收治住院時傷口大小約0.5x0.5公分，
    符合美國感染症醫學會治療指引中適用物理清創狀況（參考
    資料）。108年1月5日病人傷口細菌培養結果呈現為三種細
    菌之混合感染，即針對細菌培養結果更改給予有效抗生素治
    療。依病程及護理紀錄，因病人間斷性發燒、右足疼痛及傷
    口癒合狀況未見改善，遂於1月7日施行右足底傷口清創手術
    ，符合美國感染症醫學會治療指引中之建議（參考資料）。
    1月8日因病人血液檢查中感染相關指標持續偏高，故更改給
    予強效抗生素治療，依護理紀錄，紀載病人仍有間斷性發燒
    情形。至1月14日病人血液檢查結果為感染相關指數仍持續
    偏高，並持續有右足紅腫及傷口潰瘍化膿，羅醫師建議病人
    轉至花蓮慈濟醫院。糖尿病病人罹患足部潰瘍合併感染，本
    即有極高機率演變成截肢之結果，且病人亦曾於10多年前因
    類似併發症接受左足大腳趾及第二趾截肢手術。美國感染症
    醫學會依感染嚴重程度將糖尿病足感染分為①有潰瘍但無感
    染；②輕度感染；③中度感染；④嚴重感染等4等級，治療指引
    中亦述及，即使在醫療先進之美國，糖尿病足感染導致截肢
    機率，依感染嚴重程度分別為3%、3%、46%及70%（參考資料
    1），可見其治療之困難。病人此至門諾醫院急診室就診時
    即有發燒（體溫38.8℃）及白血球異常（15770/μL）兩項表
    徵，歸屬於嚴重感染之等級，因此雖經治療但病況未獲改善
    ，並在短時間內惡化，最終導致其右下肢截肢之結果，應與
    病人糖尿病併發症之嚴重程度有關，羅醫師之治療行為與病
    人右下肢截肢之結果並無因果關係。3.承上，羅醫師之處置
    、治療及照護，均符合醫療常規，並無疏失。㈢其依據已分
    述於前開說明。主要參考依據為美國感染症醫學會於2012年
    公布之糖尿病足感染治療指引(參考資料：Lipsky,et al.,2
    012 Infectious Diseases Society of America Clinical 
    Practice Guideline for the Diagnosis and Treatment o
    f Diabetic Foot Infections. Clinical Infectious Dise
    ases. 2012;54:e132-173.)。」等語，承辦檢察官並據此認
    羅亦琛過失致重傷害犯罪嫌疑不足，而再予不起訴處分，雖
    原告不服聲請再議，惟為花蓮高分檢以110年度上聲議字第3
    01號處分書駁回再議而確定等情，有該不起訴處分書、處分
    書及「第2次鑑定意見」可證（見卷第325-363頁）。
　㈣綜上，羅亦琛經3次偵查(包含花蓮高分檢駁回再議程序)、2
    次鑑定，均認其對原告所為之醫療處置、治療、照護已盡到
    醫療上之注意，並無不符合醫療常規或有醫療疏失，且原告
    之右腳截肢結果與羅亦琛之醫療行為，並無因果關係。據此
    ，已難認原告主張有據。
　㈤至本件原告聲請再送鑑定，惟此聲請業為被告所拒。本院認
    為醫療事件雖有專業性、證據偏在等屬性，而得依適度減輕
    原告之舉證責任，惟基於被告防禦權的保護，並兼及兩造訴
    訟上的武器平等，在依卷內證據已可認定被告無醫療疏失等
    情形下，原告應就可動搖對被告有利之證據為一定程度之釋
    明，諸如對原鑑定報告提出專家的反駁意見，或至少檢具相
    關文獻、醫療期刊等資料具體指明原告何行為違反醫療常規
    ，而非可僅泛指原告若如何作為即可避免原告遭截肢云云，
    而一再重複請求鑑定，否則無異「非先射箭在再畫靶」，流
    於「沒治好就要負責」的情緒宣洩，徒使被告疲於應訴，亦
    無益醫病關係之健全。而本件原告前經本院闡明應對不服「
    第1次鑑定意見」、「第2次鑑定意見」部分提出相對應之專
    業意見，再併同本次聲請鑑定事項一併送鑑，惟原告並未補
    正，復未具體指明羅亦琛有何醫療常規違反，而泛以羅亦琛
    如果提早做第二次檢驗或108年1月1日住院當日即做細菌培
    養，即可避免原告遭截肢，然原告未提出何臨床或學理上等
    專業意見釋明此為羅亦琛須注意及遵循的醫療常規，揆諸上
    揭說明，自難認有再予鑑定之必要。
四、綜上所述，本院審酌兩造全辯論意旨及調查證據之結果，並
    參酌「第1次鑑定意見」、「第2次鑑定意見」後，認羅亦琛
    之醫療行為符合醫療常規，並無過失可言，且其醫療行為與
    原告所受傷害之結果間，亦難認存有相當因果關係，且原告
    復未提出其他證據足以推翻鑑定結論，依舉證責任分配原則
    ，原告自應受不利之認定。從而，原告主張依侵權行為之法
    律關係，主張羅亦琛有醫療過失，雇主門諾醫院亦應與羅亦
    琛連帶給付原告2,110,000元及利息，為無理由，不應准許
    。其假執行之聲請亦失所附麗，應併予駁回。
五、本件事證已明，兩造其餘攻擊防禦方法及舉證，經審酌後核
    與判決結果無影響，爰不逐一論述，附此敘明。　　
六、訴訟費用負擔之依據：民事訴訟法第78條。
中    華    民    國   111    年    1     月    21    日
                  民事第一庭  法  官  李立青　　　
上列正本證明與原本無異。
如對本判決不服，應於送達後20日內，向本院提出上訴狀（應抄
附繕本）。　　　　　　　　　
中　　華　　民　　國　　111 　年　　1 　　月　　21　　日
                              書記官  洪美雪